臺灣新竹地方法院民事裁定　　　　　　99年度消債更字第34號
聲　請　人　廖麗娟
代　理　人　余西鈞律師
上列當事人因消費者債務清理事件聲請更生，本院裁定如下：
    主  文
聲請駁回。
聲請費用由聲請人負擔。
    理  由
一、按債務人不能清償債務或有不能清償之虞者，得依本條例所
    定更生或清算程序，清理其債務，消費者債務清理條例（下
    稱消債條例）第3條定有明文，是消債條例之立法，其中心
    思想乃認陷於經濟上困境之消費者若任其於惡性循環之債務
    窘境中自生自滅，將衍生嚴重之社會問題，致難以維持安定
    之社會經濟秩序，故有予之分別情形依更生或清算之程序清
    理其債務之必要，藉以妥適調整其與各相關債權人等間之權
    利義務關係，以謀求消費者經濟生活之更生機會，惟私法上
    之債之關係，係以當事人間之信賴關係為基礎，故當事人於
    以法律行為追求自己之利益之際，亦應顧及對方之利益，並
    考量債權債務在社會上之作用，本於誠實及信用之原則，行
    使其債權及履行其債務，故債務人欲以上開條例為其所負義
    務之調整者，自應本於誠信原則之本旨，僅在其不能清償債
    務或有不能清償之虞而使其陷於經濟上之困境時始得准許之
    ，以避免其藉此善意之立法而惡意圖謀減免債務，致使社會
    陷於道德之危險。
二、聲請人意旨略以：聲請人曾於民國97年9月間，就其所欠無
    擔保債務，以書面與最大債權金融機構國泰世華商業銀行股
    份有限公司（下稱國泰世華銀行）請求共同協商債務清償方
    案，協商期間國泰世華銀行雖提出分180期、零利率、每期
    還款新臺幣（下同）12,925元之還款方案，惟因伊無法負擔
    任何還款條件，致協商不成立。又聲請人因個人體質關係，
    易長腫瘤，95年至96年間即因左側乳房腫塊、甲狀腺良性腫
    瘤、右側卵巢囊腫等疾病，接受三次切除手術，99年9月間
    前往醫院追蹤檢查，又發現右側乳房有腫瘤，須再次接受手
    術，致聲請人工作、收入不穩定，而有不能清償債務之情事
    。另聲請人已與配偶分居6年，並不清楚配偶之收入狀況，
    其配偶亦未曾給付家用，而聲請人目前尚須扶養就讀大學之
    女兒，以目前每月收入26,000元，實不能清償債務總額2,76
    7,476元，故聲請人確有不能清償債務之情事，符合聲請更
    生之要件，爰向本院聲請更生等語。
三、本件聲請人前於97年9月向最大債權金融機構國泰世華銀行
    請求協商債務清償方案，協商期間國泰世華銀行提出180期
    、零利率、每期還款12,925元之還款方案，惟聲請人未能接
    受該方案而協商不成立，有聲請人提出之97年11月19日前置
    協商不成立通知書在卷可憑，自應認本件更生聲請已符合前
    置協商要件，惟仍應審究聲請人是否符合「不能清償債務」
    之要件。經查：
（一）聲請人於本件聲請狀上記載其聲請前兩年內收入為新臺幣
      183,700元（參臺灣板橋地方法院99年度消債更字第63號
      卷宗第8頁），並說明其自97年8月起至張記四海永和豆漿
      大王擔任店員，每月薪資收入為26,000元，98年10月間轉
      至新竹縣湖口鄉之豆漿店任職，每月薪資收入亦為26,000
      元。依此計算，聲請人於聲請前兩年之收入總額應高於聲
      請狀所載之183,700元，聲請人於聲請狀中有關聲請前兩
      年總收入之記載，即與聲請人實際收入情況不符。
（二）又聲請人聲請更生時無擔保債務總額合計為2,767,476元
      ，此有財團法人金融聯合徵信中心債務清理條例前置協商
      專用債權人清冊在卷可資佐證，是聲請人既已有巨額負債
      ，其生活標準應予以壓縮至最低標準，始符公允，蓋消債
      條例更生、清算制度之立法目的，係為使不幸陷入經濟困
      境之債務人得以清理債務、重建生活，並在清理過程中保
      有符合人性尊嚴之最低基本生活，但非維持債務人過去慣
      常生活，是於評估債務人是否有不能清償債務或有不能清
      償之虞時，應非由債務人任意主張其基本生活費用之數額
      ，而應期待債務人在維持基本生活之條件下，於能力範圍
      內盡力清償債務，是本件聲請人每月生活費用應以行政院
      公布99年臺灣省最低生活費用為9,829元（已包含食、衣
      、住、行及育、樂所有之支出）為計算基準。聲請人雖主
      張其每月須支出膳食、交通、水電、日用品、醫療、保險
      （含勞健保及人壽保險）、房租等費用計15,892元（以聲
      請人於99年4月12日民事陳報狀所附支出明細為準），惟
      如前所述，聲請人每月生活費用應以行政院公布99年臺灣
      省最低生活費用9,829元為準，此最低生活費用已涵括所
      有必要生活之支出，並含房租支出，且聲請人已負債甚多
      而謂不能清償，自須以較低之標準生活而節撙開銷用以償
      債始符誠信，自不能以無負債人員之一般生活標準以上而
      計算生活費。故聲請人陳報之生活費用，已有過高，並非
      可採。
（三）復按扶養程度，應按受扶養權利者之需要，與負扶養義務
      者之經濟能力及身分定之，民法第1119條定有明文，聲請
      人雖主張其每月應支付3,000元，以扶養女兒杜宜芳，惟
      聲請人之女杜宜芳係79年6月5日生，業已成年，此有戶役
      政連結作業系統全戶戶籍資料在卷可按，雖尚在就讀大學
      ，然依聲請人所述其女杜宜芳之學費已有減免，且有打工
      以賺取生活費，由聲請人每月不定額匯款，以補不足等語
      ，足認其女杜宜芳雖仍在學，但已可自食其力，客觀上應
      無須受聲請人扶養。聲請人謂其尚須每月支付3,000元，
      以扶養杜宜芳，自乏依據。
（四）以聲請人每月收入約26,000元，扣除其個人基本之生活費
      用9,829元後，尚有餘額約16,171元可供償債。查聲請人
      曾於97年9月11日向國泰世華銀行聲請前置協商，並經該
      行提出180期、零利率、每月還款12,925元之方案，惟聲
      請人僅同意每月還款9,000元（若包含委外債權，可提高
      至10,000元）致協商不成立，此有國泰世華銀行提出之前
      置協商相關資料（參臺灣板橋地方法院99年度消債更字第
      63號卷宗第128頁至第142頁）附卷可稽。依前述計算，聲
      請人得用以償債之收入約為16,171元，應得負擔國泰世華
      銀行所提每月還款12,925元之方案，且尚有餘額。縱以聲
      請人聲請更生時之債務總額2,767,476元為基準，依180期
      零利率計算，聲請人每月應負擔之金額約為15,375元（00
      00000/180=15375，元以下四捨五入），較之聲請人目前
      得用以還款之金額16,171元，聲請人之收入仍足以清償債
      務，並無不能清償之情事。佐以聲請人現年45歲，距離法
      定退休年齡65歲尚有20年，以其年齡及財產現況，應認得
      以清償債務，並無不能維持生活之情事，故本件聲請與消
      債條例第3條之「不能清償之虞」要件即有不符。
（五）聲請人雖於95年2月間進行左側乳房腫塊切除手術，住院3
      日；同年4月間進行甲狀腺良性腫瘤切除手術，住院4日；
      96年4至5月間因右側卵巢囊腫進行右側卵巢切除術，住院
      9日（參臺灣板橋地方法院99年度消債更字第63號卷宗第
      47頁至第49頁），惟此後即未再有其餘因身體狀況不佳而
      須再行住院治療之重大疾病，並已恢復正常之工作多年，
      自無從據此認聲請人目前仍身罹重症，減損工作能力。聲
      請人雖提出99年9月13日之門診收據，主張其右側乳房有
      腫瘤，必須再開刀云云。惟就其右側乳房有腫瘤，須再行
      開刀一事，聲請人並未提出任何證據以為證明，且自99年
      9月13日回診後，至本院100年1月18日最後一次開庭止，
      其間長達數月，聲請人均未提出其已再次住院開刀或近期
      內須再次開刀住院之證明，自無從信其主張為真實。再者
      ，聲請人之子杜建政為73年7月26日生，未婚，98年度於
      宏達國際電子股份有限公司受有薪資514,957元，名下有
      汽車及股票，此經本院調取戶役政連結作業系統全戶戶籍
      資料及稅務電子閘門財產所得調件明細表查閱明確，且聲
      請人之中華郵政壽險保單（參臺灣板橋地方法院99年度消
      債更字第63號卷宗第55頁）即將於100年10月25日期滿，
      屆時聲請人即無庸再負擔保險費，且有一筆保險給付之收
      入，故除聲請人之子得與聲請人相互扶持、照應外，聲請
      人之經濟負荷亦將再形減輕，更足徵聲請人並無不能清償
      債務之情事。
四、綜上，依聲請人目前之經濟狀況，其平均月收入扣除個人之
    基本生活費用後，所餘款項並非不能負擔金融機構所提出之
    還款方案，且聲請人現年45歲，子女均已成年，其中長子之
    收入甚豐，得以與聲請人相互幫助扶持，以聲請人之年齡及
    財產現況，既有能力清償債務又無不能維持生活之情形，則
    與消債條例第3條之「不能清償債務或有不能清償之虞」要
    件不符，聲請人之聲請於法未合，應予駁回。
五、爰依消費者債務清理條例第8條、第15條、第151條第1項、
    第5項但書，民事訴訟法第95條、第78條，裁定如主文。
中    華    民    國   100    年    2     月    1     日
              民事第一庭    法      官  蔡孟芳
上為正本係照原本作成
如不服本裁定，應於裁定送達後10日內，以書狀向本院提出抗告
，並繳納抗告費新臺幣1千元
中    華    民    國   100    年    2     月    1     日
                            書  記  官  蕭宛琴